臺灣高等法院臺南分院民事判決
109年度上易字第328號
上  訴  人  雲林縣私立大成高級商工職業學校

法定代理人  蘇至斌  
訴訟代理人  李典穎律師
被  上訴人  陳國南  
訴訟代理人  林祐任律師
上列當事人間請求返還不當得利事件，上訴人對於中華民國109
年7月20日臺灣雲林地方法院第一審判決（109年度訴字第111號
）提起上訴，並為訴之變更，本院於110年7月20日言詞辯論終結
，判決如下：
    主  文
變更之訴駁回。
變更之訴訴訟費用由上訴人負擔。
    事實及理由
壹、程序方面：
一、上訴人之法定代理人原為鄒紹騰，於提起上訴後，先後變更
    法定代理人為紀博仁、蘇至斌，有教育部函、聘書各1件在
    卷可稽（本院卷第215-217頁），則紀博仁、蘇至斌先後聲
    請承受本件訴訟程序，自應予准許。    
二、按在第二審為訴之變更或追加，非經他造同意，不得為之；
    但請求之基礎事實同一者，不在此限，民事訴訟法第446條
    第1項、第255條第1項第2款定有明文。又在第二審為訴之變
    更合法者，原訴可認為已因而視為撤回時，第一審就原訴所
    為判決，自當然失其效力；第二審法院應專就新訴為裁判，
    無須更就該判決之上訴為裁判（最高法院71年度台上字第37
    46號判決參照）。本件上訴人於原審依不當得利之法律關係
    請求被上訴人給付新臺幣（下同）383萬元及自起訴狀繕本
    送達翌日起至清償日止，按年息百分之5計算之利息，經原
    審駁回其請求，上訴人聲明不服，提起上訴，變更依消費借
    貸之法律關係請求被上訴人給付80萬元及自起訴狀繕本送達
    後一個月翌日起至清償日止，按年息百分之5計算之利息，
    其所為訴之變更，固為被上訴人所不同意，然核其變更之訴
    與原訴，均係基於民國（下同）88年10月5日被上訴人所簽
    名之80萬元借據所生爭執，其原因事實有其社會事實上之共
    通性及關聯性，而就原請求所主張之事實及證據資料，於變
    更之訴得加以利用，且無害於他造當事人程序權之保障，符
    合訴訟經濟，是其請求之基礎事實乃屬同一，揆諸前開規定
    ，自應准許。
貳、實體方面：
一、本件上訴人主張：被上訴人於88年10月5日簽立借據，向伊
    借款80萬元，雙方並未約定清償期，伊業以起訴狀繕本之送
    達作為催告，自得依民法第478條規定，請求被上訴人返還8
    0萬元及自起訴狀繕本送達後一個月翌日起按法定利率計算
    之利息。爰聲明如下：被上訴人應給付上訴人80萬元，及自
    起訴狀繕本送達後一個月翌日起至清償日止，按年息百分之
    5計算之利息。
二、被上訴人則以：伊當時擔任上訴人學校總務處主任，於學校
    一時發不出教師薪資或為急用時，校長即要求以總務處名義
    向學校福利社辦理借款，始開立前開借據，是借款人為學校
    總務處，伊並未向上訴人借款等語，資為抗辯。並答辯聲明
    ：變更之訴駁回。
三、兩造不爭執之事實：（本院卷第129-130頁）
  ㈠被上訴人自87年8月1日起至90年1月31日擔任上訴人總務處之
    總務主任職務。
  ㈡原審卷第111 頁所示88年10月5 日3 萬元借據、原審卷第109
     頁所示80萬元借據上陳國南簽名係被上訴人所簽，該2 張
    借據亦均是被上訴人所書寫。（原審卷第189頁）
  ㈢原審卷第113頁所示89年9月20日借據上陳國南簽名係被上訴
    人所簽。（原審卷第189頁）
四、兩造之爭點：（本院卷第130頁）
    原審卷第109 頁所示80萬元借據所示之系爭80萬元借款是否
    為被上訴人所借？上訴人之福利社有無交付80萬元借款予被
    上訴人？如是，上訴人依據消費借貸之法律關係請求被上訴
    人給付80萬元本息，有無理由？被上訴人以罹於時效為由拒
    絕給付，是否有據？
五、得心證之理由：
  ㈠按稱消費借貸者，於當事人間必本於借貸之意思合致，而有
    移轉金錢或其他代替物之所有權於他方之行為，始得當之。
    是以消費借貸，因交付金錢之原因多端，除有金錢之交付外
    ，尚須本於借貸之意思而為交付，方克成立。倘當事人主張
    與他方有消費借貸關係存在者，自應就該借貸意思互相表示
    合致及借款業已交付之事實，均負舉證之責任（最高法院98
    年度台上字第1045號判決參照）。上訴人主張被上訴人有於
    88年10月5日向其借款80萬元之事實，已為被上訴人所否認
    ，而以前開情詞置辯，揆諸前開說明，自應由上訴人就兩造
    有借貸意思互相表示合致及借款已交付之事實，舉證證明之
    。
　㈡上訴人主張被上訴人有於88年10月5日向其借款80萬元乙節，
    無非以被上訴人有在其上簽名之借據1紙為據（原審卷第109
    頁），然觀之前開借據，其上除被上訴人之簽名外，另蓋有
    上訴人學校總務處之圓戳章，則被上訴人究係以其個人名義
    借款，或係基於總務主任之身份，以學校總務處名義借款，
    即有不明。而據證人即時任校長黃曙東於原審到庭證稱：當
    時學校有一群輪調式建教合作學生，這些學生學雜費要晚約
    半年左右才能入學校的帳戶，因為現金流量不足，每年上學
    期在10、11、12月開始，下學期會在4 、5 、6 月，會去跟
    福利委員會做借支來發放員工薪水。當時的模式大概都是其
    打電話給福利委員會主席或經理，再通知總務主任寫借據交
    給會計或出納，去跟福利社調錢，大概當月或隔月還。這3 
    張借據（指原證2借據，含系爭88年10月5日80萬元借據）就
    是其所稱為了支應輪調式建教合作學生學雜費，及學校硬體
    建設所需經費、支票款等，而向員生福利社所借支的，借據
    並無制式格式或內容，而是約定成俗等語（原審卷第182-18
    5頁）；及證人即曾任上訴人學校福利社經理之吳政憲於本
    院到庭證稱：其於86、87年擔任福利社經理，有經手過原審
    卷第107頁之300萬元借據，當時校長要支付老師薪水時，如
    有不足，就會委請總務處主任跟其講說要先借錢去付薪資，
    付完以後，等學校有錢進來，再把錢還到福利社，這種借款
    是將錢轉帳到學校帳戶裡面去，不是直接現金，請福利社出
    納去辦。該300萬元借據上面為什麼要蓋總務處的章，是因
    為那時黃曙東校長都會請當時擔任總務主任的陳國南來借，
    不光是這一張，就是黃曙東校長請總務處來借錢的時候，都
    是用這樣的方式。系爭80萬元借據有蓋總務處的章，以福利
    社的認定，這樣就是學校的，出納就會做轉帳，依其認知，
    接到這樣借據的時候，可能都會借，是認陳國南的簽名，那
    時候跟黃曙東校長的互動都是這樣子，這樣借據都會做轉出
    。完全沒有過私人跟福利社借錢的，在其任職期間都是學校
    跟福利社借款，只要是跟福利社借款全部都是匯款，完全沒
    有現金給付等語（本院卷第158-162頁）。則由前開二位證
    人之證詞，可知當時確有校長黃曙東為支應學校所需，而指
    示擔任總務主任之被上訴人開立如原證2所示之借據（含系
    爭80萬元借據），先向學校福利社借款，嗣後再歸還予福利
    社之情事。另觀之上訴人所提出之88年10月5日3萬元借據（
    原審卷第111頁），記載「茲因急需校本部先向福利社借支
    新臺幣參萬元正以應急」，而同日之系爭80萬元借據則記載
    「茲因急需先向福利社『再』借支新台幣捌拾萬元正」，衡情
    可認係因同一日借款始寫下「『再』借支」之用詞，合理推論
    該2筆借款應屬同一性質，而上訴人既不否認同日之3萬元借
    款係學校所借，則系爭80萬元雖未載明為何單位借款，然同
    樣蓋用學校總務處之圓戳章，自應認系爭88年10月5日之80
    萬元借據亦係被上訴人依校長黃曙東指示，以學校總務處向
    福利社借款時，所開立予福利社收執。且上訴人迄今均未能
    提出任何證據證明其有交付80萬元借款予被上訴人個人之事
    實，則上訴人主張被上訴人有於88年10月5日向其借款80萬
    元乙節，自難信為真正。則上訴人依據消費借貸之法律關係
    請求被上訴人返還借款80萬元，顯屬無據，不應准許。
六、綜上所述，上訴人依消費借貸之法律關係，請求被上訴人給
    付80萬元及自起訴狀繕本送達後一個月翌日起至清償日止，
    按年息百分之5計算之利息，為無理由，本件變更之訴應予
    駁回。
七、本件事證已臻明確，兩造其餘之攻擊或防禦方法及所用之證
    據，經本院斟酌後，認為均不足以影響本判決之結果，爰不
    逐一論列，附此敘明。
八、據上論結，本件變更之訴為無理由，依民事訴訟法第78條，
    判決如主文。
中　　華　　民　　國　　110 　年　　7 　　月　　27　　日
                  民事第四庭    審判長法  官  翁金緞

                                      法  官  黃義成

                                      法  官  藍雅清
上為正本係照原本作成。
不得上訴。
中　　華　　民　　國　　110 　年　　7 　　月　　27　　日

                                      書記官  李良倩